臺灣板橋地方法院民事判決　　　　　　 95年度重訴字第365號
原　　　告　乙○○
訴訟代理人　黃賜珍律師
被　　　告　府中建設有限公司
法定代理人　丙○○
被　　　告　丁○○
共　　　同
訴訟代理人　張洪昌律師
上列當事人間請求返還代墊款事件，經本院於民國96年8 月14日
言詞辯論終結，判決如下：
    主  文
被告府中建設有限公司應給付原告新台幣伍佰拾玖萬仟肆佰
伍拾捌元，及自民國九十五年十月三日起至清償日止，按年息百
分之五計算之利息。
原告其餘之訴駁回。
訴訟費用由被告府中建設有限公司負擔二分之一，原告負擔二分
之一。
本判決第一項於原告以新台幣壹佰捌拾萬元或同額之花蓮區中小
企業銀行重慶分行可轉讓定期存單供擔保後，得假執行；但被告
府中建設有限公司如以新台幣伍佰拾玖萬仟肆佰伍拾捌元為
原告預供擔保後，得免為假執行。
原告其餘假執行之聲請駁回。
    事實及理由
一、原告主張：
  (一)緣原告與被告府中建設有限公司（下稱府中公司）於民國82
    年2 月2 日簽定合建契約（下稱系爭合建契約）及於82年8
    月30日簽立「補充條款」（下稱系爭補充條款），約定由原
    告提供坐落台北縣中和市○○○段127-2 及127-3 地號土地
    兩筆，計270 平方公尺，與被告府中公司合建地上7 層、地
    下1 層公寓。系爭合建契約第6 條約定增值稅、房屋稅、地
    價稅、費用依分房比，雙方自行辦理。另系爭補充條款第2
    條約定：「甲方（即原告）分得部分為B 棟一至六層（註：
    該「六」字遭被告竄改為「五」，詳如後述），如面積超出
    則甲方補足差額或讓受第六層於乙方（被告）（均按實際銷
    售金額）。」，故依系爭補充條款約定，原告係分得B 棟即
    台北縣中和市○○街58號之1 至6 樓，餘屋即B 棟7 樓、及
    A 棟台北縣中和市○○街58號之1 至7 樓，均為被告府中公
    司所分得。依系爭合建契約約定，土地增值稅理應由被告2
    人自行負擔。詎被告向原告稱其財務困難，無力支付，乃委
    請原告先行代墊該增值稅，共計4,786,915 元。嗣被告等以
    被告府中公司陸續將所分得房屋出售他人，並向各房屋買主
    收取土地增值稅在案，惟對原告所代墊前開款項，一再藉故
    拖欠迄今，屢經催討，拒不清償。爰依不完全給付法律關係
    ，請求被告等返還原告所代墊之土地增值稅4,786,915 元。
    而依民法第271 條規定，應由被告2 人平均負擔，故被告應
    各給付原告2,393,458元（元以下四捨五入）。
  (二)系爭補充條款第2 條約定：「甲方（即原告）分得部分為B
    棟一至『六』層…」，詎被告丁○○竟趁原告年老可欺，未
    及注意，於不明時日地點，將系爭補充條款第2 條之「六」
    層樓之「六」字，竄改為「五」，嗣由被告等共同侵吞原告
    B 棟第6 層樓房屋之所有權（下稱系爭B 棟6 樓房屋）。依
    系爭補充條款第1 條約定可知，原告之分配比例為39.6% ，
    被告府中公司及丁○○分配比例為60.4% 。系爭合建房屋完
    工後，經地政機關所登記之面積，經計算（含地下一樓儲藏
    室、各層陽台及共同使用部分之公共設施）共計為2,113.16
    平方公尺，則原告依系爭合建契約第1 條及系爭補充條款第
    1 條之約定，應分得之房屋面積應為836.81平方公尺〈即
    2113.16 ㎡（地政機關登記建坪之面積）×39.6% （原告房
    屋分配比例）＝836.81㎡〉。然原告實際上所分得B 棟一至
    五層樓房屋面積卻僅有683.74平方公尺，經換算成百分比，
    只分得32.36%，較系爭合建契約所約定房屋分配比例，明顯
    尚不足7.24% ，即短少分配之房屋面積為152.99平方公尺（
    即2113.16 ㎡×7.24%） 。又系爭B 棟六樓房屋，地政機關
    所登記之面積（含地下一樓儲藏室、各層陽台及共同使用部
    分之公共設施）為127.59平方公尺，原告實際分得之房屋面
    積若再加計B 棟六樓之房屋面積，則增為811.33平方公尺，
    換算為百分比，為38.39%，方與系爭合建契約所約定之原告
    分房比例39.6% 幾近吻合。對照系爭補充條款第2 條之「甲
    方（原告）分得部分為B 棟一至『？』層。若面積超出則甲
    方補除或讓出第六層於乙方（被告）…」文字，除條款文字
    『五』層墨跡明顯較深，顯遭人塗改外，復未經兩造於文字
    上加蓋印章，以示兩造同意修改之情，此顯與常情不符。又
    倘該字係『五』層，則於同條後段竟有「若面積超出則甲方
    補足或讓出第六層於乙方」之約定，亦明顯前後文字內容相
    互矛盾。因此，B 棟六樓房屋，依契約文義及兩造分配房屋
    比例計算，均應由原告分得方與契約吻合，亦與契約文義解
    釋相符。系爭B 棟6 樓房屋經被告丁○○竄改系爭補充條款
    契約文字後，嗣由被告等以被告府中公司名義將該屋以約新
    台幣（下同）600 萬元價格讓售予訴外人甲○○○，致原告
    受有B 棟六樓房地所有權之損害，因被告等已無法返還B 棟
    六樓房地所有權予原告，故被告等應賠償原告以金錢計算之
    損害；原告所受損害，係應依83年7 月間當時B 棟第六層之
    市場價格計算損害，經鑑定結果B 棟第六層房地於83年7 月
    15日之總價格為6,590,000 元，原告僅請求以600 萬元計算
    之不當得利或損害賠償金額，應屬合理。爰依不完全給付法
    律關係或民法第179 條不當得利法律關係，請求擇一為原告
    有利之判決命被告2 人返還所受利益或給付損害賠償600 萬
    元。依民法第271 條規定，被告等應平均分擔，故請求被告
    各給付300 萬元。
  (三)被告於答辯狀中所臚列房屋面積計算尚有誤謬：
    系爭合建房屋興建完成後，依所有權狀之登記面積，全部合
    建房屋加總後之面積為2,122.16平方公尺，而非被告所自稱
    之1,888.9 平方公尺；且被告亦未慮及建號8668、8669與建
    號8675、8676、8677號之合併情形係於合建房屋分配以後始
    發生，被告逕行以新增建號9260、9261、9262號面積列入作
    為合建房屋興建完成後之實際測得之面積，致有張冠李戴而
    計算錯誤。又姑且不論被告上開計算基礎有錯誤，被告關於
    B 棟一至五樓之面積，依被告於表列之數字經合計加總後，
    計算結果應為584.38平方公尺，但被告卻計算成584.28平方
    公尺，亦顯然計算錯誤。故被告關於系爭合建房屋面積之計
    算結果，自不足採等語。
  (四)聲明請求：被告應各給付原告5,393,458 元，及自起訴狀繕
    本送達翌日起至清償日止，按年息5%計算之利息；願以現金
    或同額花蓮區中小企業銀行重慶分行可轉讓定期存單供擔保
    ，請准宣告假執行。
二、被告則以：
  (一)系爭補充條款係在李組麟律師見證下所共同簽立，兩造對合
    建房屋分配方式，知之甚詳，實無塗改之必要，原告所提出
    之補充條款影本為其個人所持有，焉有由被告謝明志於不明
    時日地點加以塗改之可能，縱有塗改情事，衡諸常情，原告
    於為第一次所有權登記取得權狀時，亦應立即發覺而加阻止
    ，豈有任由被告取得產權之理。原告應就其所持有之系爭補
    充條款原本如何遭人塗改之事實，負舉證之責。
  (二)系爭合建房屋係坐落於台北縣中和市○○○段127-2 、127-
    3 、127-19及127-22地號等4 筆土地之上，其中第127-19及
    127-22地號兩筆土地面積為105 平方公尺，係參與本案營建
    之訴外人正鋼營造工程股份有限公司於81年9 月29日購得，
    經被告與原告於82年2 月2 日簽訂合建契約後，82年6 月25
    日以被告股東訴外人崔永柱名義購入，而與原告所有同地段
    127-2 及127-3 地號兩筆土地面積270 平方公尺，合計共37
    5 平方公尺，以合建方式興建系爭房屋，上開四筆土地並於
    83年5 月18日合併為同段127-2 地號，原告應有部分為72/1
    00，崔永柱應有部分為28/100，俾利合建房屋以一地號分割
    出售。上開合建房屋之土地增值稅，其中第127-19及127-22
    地號兩筆土地之土地增值稅，由崔永柱購入辦理移轉登記時
    已繳納，而原告之系爭土地增值稅則於83年6 月合建房屋興
    建完成出售時，以合併後之同段127-2 地號面積375 平方公
    尺申報繳交，其中崔永柱部分因地價未調漲不須再繳增值稅
    ，而原告應有部分72/100即270 平方公尺部分之土地增值稅
    部分，簽約前產生之增值稅則依業界慣例由原告繳清，簽約
    後地價未調整，無增值稅，依系爭合建契約第6 條規定不須
    再以分房比例補繳。
  (三)系爭合建契約有關房屋之分配，雙方約定係按原告所有土地
    （270 平方公尺）面積以55：45比例分配（如換算全部土地
    375 平方公尺之比例即為39.6：60.4），其計算方式如下：
    (1)第一次計算：
      建物總面積為375 ㎡（土地總面積）×70.6% （建蔽率
        ）×7 （樓層）= 1853.25 ㎡（建物總面積）
      原告分配建物面積：
        1853.25 ㎡（建物總面積）×[ （270 ㎡（原告土地面
        積）÷375 ㎡（總土地面積）×55% （原告分配比）]=
        734 ㎡（733.88㎡四捨五入）（原告分配建物之面積）
      故系爭合建契約書第1 條原即以734 平方公尺登記為原
        告應分得房屋之面積。
    (2)第二次計算：
      系爭合建契約簽訂後，原告以上開分配未計入地下室面積
      ，經修正如下：
      地下室面積：
        375 ㎡（土地總面積）×61.675 %（地下室建蔽率）×
        1（樓層） =231.28 ㎡（地下室面積）。
      原告應分配地下室面積：
        231.28㎡（地下室面積）×[（270㎡（原告土地面積）
        ÷375 ㎡（總土地面積））×55% （原告分配比）]=
        91.59㎡（原告分配地下室面積）。
      總建築面積修正後，原告分配建物之面積：
        1853.25 ㎡（原告先前分配建物面積）+ 231.28㎡（原
        告分配地下室面積）= 2084.53 ㎡（原告分配建物之面
        積）
      故系爭合建契約書第1 條原告應分得房屋之面積經修正
        為825.59平方公尺。
    (3)第三次計算：
      合建案經報經主管機關台北縣政府建設局審核後，核定之
      面積為1894.6平方公尺，較申報之面積為少，雙方據此另
      行修正如下：
      原告分配建物面積：
        1894.6㎡（建物總面積）×[ （270 ㎡（原告土地面積
        ）÷375 ㎡（總土地面積））×55% （原告分配比）]=
        750.26㎡（原告分配建物面積）。
      故雙方另行以系爭補充條款將原告應分得房屋之面積修
        正為750.26平方公尺。
    (4)第四次計算：
      系爭合建房屋興建完成後，實際測得之面積為1888.9平方
      公尺（即所有權狀面積），兩造據此依系爭合建契約第2
      條分配房屋之計算方式如下：
      原告分配建物面積：
┌──┬───┬─────────┬───────────┐
│樓層│面  積│地           址   │ 備        註         │
│    │（㎡）│                  │                      │
├──┼───┼─────────┼───────────┤
│ 一 │161.07│中和市○○街58號（│包含總面積94.36 ㎡、平│
│    │      │同街10巷6 號）一樓│台90.4㎡、地下室57.31 │
│    │      │                  │㎡、公設375.82㎡×0.72│
│    │      │                  │%×55%＝148.82㎡      │
├──┼───┼─────────┼───────────┤
│ 二 │103.46│中和市○○街58號（│                      │
│    │      │同街10巷6 號）二樓│                      │
├──┼───┼─────────┼───────────┤
│ 三 │103.46│中和市○○街58號（│                      │
│    │      │同街10巷6 號）三樓│                      │
├──┼───┼─────────┼───────────┤
│ 四 │103.46│中和市○○街58號（│                      │
│    │      │同街10巷6 號）四樓│                      │
├──┼───┼─────────┼───────────┤
│ 五 │112.93│中和市○○街58號（│                      │
│    │      │同街10巷6 號）五樓│                      │
├──┼───┼─────────┼───────────┤
│ 六 │112.93│中和市○○街58號（│公設22.47㎡           │
│    │      │同街10巷6 號）六樓│                      │
├──┴───┴─────────┴───────────┤
│一樓至五樓合計584.28㎡＋148.82㎡＝733.1㎡               │
├────────────────────────────┤
│一樓至六樓合計697.21㎡＋148.82㎡＋22.47㎡＝868.5㎡      │
└────────────────────────────┘
      因原告分得B 棟1 至6 樓房屋（含公設面積），其面積為
      868.5 平方公尺，顯已超出系爭補充條款750.26平方公尺
      之面積，原告遂依系爭補充條款約定讓出B 棟第六樓房屋
      ，其不足部分雙方商定以應由原告繳交之出售房屋5 ﹪之
      營業稅、綜合所得稅及增值稅由被告代繳而銀貨兩訖，雙
      方間無任何款項積欠或房屋應返還情事。原告當時為求速
      將其分得房屋儘快按其指示辦理過戶，乃自行提前於83年
      6 月27日繳清其應負擔之增值稅額（繳款期限為83年7 月
      1 日起至7 月30日止）。
  (四)原告與被告所訂定之合建分房比例，係以「有效之居住面積
    」為計算而得出的比例，然建築執照核定之面積與地政機關
    並非一致性的，地政機關將所有建築面積納入，包括地下室
    一樓、儲藏室、防空避難室、水箱、發電機房、消防機房、
    電力公司機房以及頂樓之電梯修理房、電機房、屋頂水箱、
    停車位等面積全部納入；而建築執照及使用執照所審定之面
    積，係未包括電梯機房及水箱、配電房、消防機房、地下自
    來水箱、自發電機房、停車位、一樓平台等合計共218.36平
    方公尺之不計入容積率之面積在內，因而與地政機關之面積
    計算有差異。然上開各項面積因屬非居住面積，係參與涉外
    之公設面積，當然不應計入合建共同分配面積，而應計入分
    配者，自應僅限於地下儲藏室、防空避難室、電梯間、樓梯
    間、門廳、走廊等公設面積而已等語，資為抗辯。
  (五)答辯聲明：駁回原告之訴；如受不利判決，願供擔保請准宣
    告免假執行。
三、兩造不爭執事項：
  (一)兩造於82年2 月2 日簽立系爭合建契約，系爭合建契約之形
    式及實質真正不爭執。系爭合建契約第5 條約定：「土地所
    有權登記按建物取得面積之比例分配之。」、第6 條約定：
    「增值稅、房屋稅、地價稅，費用依分房比，甲乙雙方自行
    辦理。」（見本院第一宗卷第14頁）。兩造嗣於82年8 月30
    日，在李祖麟律師見證下，簽立系爭補充條款。
  (二)系爭合建房屋係坐落於台北縣中和市○○○段127-2 、127-
    3 、127-19及127-22地號等4 筆土地之上，其中第127-19及
    127-22地號兩筆土地面積為105 平方公尺，係參與本案營建
    之訴外人正鋼營造工程股份有限公司於81年9 月29日購得，
    經被告與原告於82年2 月2 日簽訂合建契約後，82年6 月25
    日以被告股東訴外人崔永柱名義購入，而與原告所有同地段
    127-2 及127-3 地號兩筆土地面積270 平方公尺，合計共
    375 平方公尺，上開四筆土地並於83年5 月18日合併為同段
    127-2 地號，原告應有部分為72/100，崔永柱應有部分為28
    /100，以利以一地號土地興建系爭合建房屋。
  (三)原告與被告府中公司就系爭合建房屋之分配比例為原告分得
    39.6% ，被告府中公司分得60.4% （見系爭補充條款第1 條
    、本院第一宗卷第198 頁、第二宗卷第8 頁）。
  (四)上開合建房屋之土地增值稅，其中第127-19及127-22地號兩
    筆土地之土地增值稅，因簽立系爭合建契約前於崔永柱購買
    而辦理移轉登記時已繳納，而原告之系爭土地增值稅則於83
    年6 月合建房屋興建完成出售時，以合併後之同段127-2 地
    號面積375 平方公尺申報繳納，崔永柱所購入之土地部分因
    地價未調漲毋須再繳土地增值稅，而270 平方公尺部分之土
    地增值稅，其中由被告府中公司分得之A 棟一樓、2 樓二戶
    、3 樓二戶、4 樓二戶、5 樓一戶、6 樓一戶、7 樓一戶，
    及B 棟六樓一戶、7 樓一戶共計12戶房屋所坐落基地之土地
    增值稅合計5,044,607 元，係由原告所繳納（見本院第一宗
    卷第21頁至35頁）。
五、系爭合建契約第6 條約定：「增值稅、房屋稅、地價稅，費
    用依分房比，甲乙雙方自行辦理。」（見本院第一宗卷第14
    頁），為兩造所不爭執，自堪信為真正。被告雖辯稱系爭合
    建契約簽約前所產生之土地增值稅，依業界之慣例係由地主
    即原告負責繳清等語，為原告否認。經查，被告辯稱有上開
    慣例乙節，為原告否認，被告就此並未舉證以實其說，至於
    其所稱於簽立系爭合建契約之前，由訴外人崔永柱於購入第
    127-19及127-22地號兩筆土地時，已繳納土地增值稅，其後
    因土地未調漲地價，故崔永柱就四筆土地合併後之第127-2
    地號之應有部分28/100，於系爭合建房屋興建完畢後辦理移
    轉予買受人時，毋庸再繳納等語，乃係因土地所有權於移轉
    時既無漲價，依法即毋庸繳納土地增值稅（參土地法第176
    條）之事理之然，尚難以此而得證明有何被告所辯之上開業
    界慣例之存在。況系爭合建房屋係在尚未興建之前即以預售
    屋方式出售，有證人甲○○○於本院證述屬實（見本院96年
    7 月10日言詞辯論筆錄），而預售屋之銷售及其後興建完成
    辦理房屋所有權第一次登記及土地之移轉登記，依吾人一般
    社會經驗法則，就土地部分，均係由原土地所有權人將基地
    之應有部分辦理移轉登記予預售屋之買受人，以減省將基地
    移轉登記予建商、再由建商辦理移轉登記予預售屋買受人之
    土地增值稅等費用，本件之情形亦同，此由合建房屋興建完
    畢辦理移轉登記予買受人之土地增值稅繳費單所載之納稅義
    務人均為原告之情自明（見本院卷第一宗第22至33頁原告所
    提出之土地增值稅單影本12張）。又簽立合建契約之時，既
    非土地增值稅課徵之「土地所有權移轉時」（參土地法第
    176 條），該時即尚無何土地增值稅課徵之發生或繳納可言
    ；且如前所述，衡情建商即被告府中公司亦無於簽立系爭合
    建契約後將土地移轉登記於自己或指定之人名下後，再於合
    建房屋興建完成後，再度將基地持分移轉登記予買受人，而
    須負擔繳納兩次土地增值稅之風險及費用之理，故被告上開
    抗辯，洵無足取。被告府中公司係分得系爭合建房屋之A 棟
    一樓、2 樓二戶、3 樓二戶、4 樓二戶、5 樓一戶、6 樓一
    戶、7 樓一戶，及B 棟六樓一戶、7 樓一戶共計12戶房屋，
    該12戶房屋所坐落基地之土地增值稅合計5,044,607 元，均
    係由原告所繳納等情（見本院第一宗卷第21頁至35頁），復
    為被告丁○○當庭所自認，且為被告府中公司不爭執，則原
    告主張依系爭合建契約第6 條約定，應由原告與被告府中公
    司依分房比例負責繳納等語，乃為可採。按於債之關係中，
    債務人之給付義務包括主給付義務與從給付義務在內。從給
    付義務之違反，若致主給付義務無法依債之本旨履行，即構
    成不完全給付，債權人自得請求債務人賠償損害（最高法院
    95年台上字第804 號裁判意旨參照）。本件被告府中公司僅
    將系爭合建房屋興建完畢，及將原告實際分得之房屋交付原
    告及辦理所有權移轉登記，然未依約履行按分房比例繳納其
    所分得房屋所坐落基地之土地增值稅，乃屬不完全給付，故
    原告主張依不完全給付法律關係，被告府中公司應給付除B
    棟六樓該戶房屋所坐落基地之土地增值稅外之其餘11戶之土
    地增值稅4,786,915 元，洵為有據，惟原告既僅請求被告府
    中公司給付其中之2,393,457 元，於法自無不可，應予准許
    。至於原告請求被告丁○○亦應給付原告代墊之土地增值稅
    2,393,457 元部分，查系爭合建契約之首即載明「立契約書
    人：乙○○（以上簡稱甲方）、府中建設有限公司（以上簡
    稱乙方），…」，而被告丁○○係簽名於該契約末頁之「乙
    方：府中建設有限公司」之「負責人」欄丙○○簽名之旁，
    而系爭補充條款之兩造簽名情形亦同，被告丁○○亦係簽名
    於「乙方府中建設有限公司」「負責人」欄丙○○簽名之旁
    ，均無另立有「丙方」，且觀諸系爭合建契約及系爭補充條
    款之全部條款內容所示，契約當事人應為被告府中公司與原
    告，被告丁○○並非契約當事人，故原告請求非契約當事人
    之被告丁○○亦應返還代墊之土地增值稅2,393,457 元，非
    屬有據。
六、原告另主張系爭補充條款第2 條係約定原告分得部分為B棟
    一至「六」層，被告丁○○曾經邀原告攜帶契約原本一同去
    辦理稅捐事宜，當時原告曾短暫離開一下，文件並未帶走，
    原告返回後，當時亦未發現補充條款有遭塗改，直至雙方要
    實際分配合建房屋時，始發現所持有之該份系爭補充條款第
    2 條上開B 棟「六」層，遭塗改為「五」層等語，為被告否
    認。查：
  (一)系爭補充條款係兩造偕同於82年8 月30日至李祖麟律師事務
    所，於該律師見證之下所簽立等情，為兩造不爭執，並有系
    爭補充條款在卷可徵。經證人即李祖麟律師於本院結證證稱
    ：系爭合建契約內容，並非伊所書寫或參與，但兩造委請伊
    書寫系爭補充條款內容時，伊有看過系爭合建契約。系爭補
    充條款契約內容係由伊書寫，由兩造簽名。對伊而言，沒有
    修改之事，當初伊見證的時候，系爭補充條款第2 條是記載
    Ｂ棟『一至六層』，當時是書寫一式參份，由伊留存1 份兩
    造各持1 份。當初是兩造決定好之後，到伊事務所來由伊幫
    兩造書寫而已，伊印象中雙方並無在場再算過面積，面積的
    數字也是兩造提供的。」等語甚明，此有本院96年6 月5 日
    言詞辯論筆錄可稽，並據證人李祖麟律師當庭提出由其基於
    見證律師身分而留存之系爭補充條款1 份，經本院當庭影印
    後附卷足徵（見本院第二宗卷第203 頁），足見兩造於李祖
    麟律師見證下所簽立之系爭補充條款，確如原告所主張係由
    原告分得B 棟之一至六層。
  (二)系爭合建契約第1 條及系爭補充條款第1 條，均載明雙方分
    房比例之面積係以地政事務所登記簿登記之面積為準，有系
    爭合建契約、系爭補充條款影本各1 件存卷可憑，被告辯稱
    兩造之分房比例應以「有效之居住面積」（不包括電梯機房
    及水箱、配電房、消防機房、地下自來水箱、自發電機房、
    停車位、一樓平台等合計共218.36平方公尺）為計算基準云
    云，顯不足採。又關於系爭合建房屋之分房比例，原告之分
    配比例為39.6% ，被告府中公司分得比例為60.4% ，為兩造
    不爭執，系爭合建房屋依地政機關所登記之面積，經計算（
    含地下一樓儲藏室、各層陽台及共同使用部分之公共設施）
    共計為2,113.16平方公尺，此有原告所提出之各該合建房屋
    之建物登記謄本可稽（見本院第二宗卷第19至39頁），則依
    系爭合建契約第1 條第系爭補充條款第1 條之約定，原告依
    約應分配之合建房屋面積應為836.81平方公尺〈即2113.16
    ㎡（地政機關登記建坪之面積）×39.6% （原告房屋分配比
    例）＝836.81㎡〉。然原告實際上所分得B 棟一至五層樓房
    屋面積卻僅有683.74平方公尺（見本院卷第二宗第17、18頁
    之「合建建物權狀面積計算表列」），經換算成百分比，為
    32.36%，較兩造約定原告應分得房屋之分配比例，尚不足
    7.24% ，即短少分配之房屋面積為152.99平方公尺（即
    2113.16 ㎡×7.24%） 。而系爭合建房屋B 棟六樓之登記面
    積（含地下一樓儲藏室、各層陽台及共同使用部分之公共設
    施）為127.59平方公尺，原告實際分得之房屋面積若再加計
    B 棟六樓之房屋面積，則增為811.33平方公尺，換算為百分
    比，為38.39%，與系爭合建契約及補充條款所約定之原告分
    房比例39.6% 幾近吻合。對照系爭補充條款第2 條之「甲方
    （原告）分得部分為B 棟一至『？』層。若面積超出則甲方
    補除或讓出第六層於乙方（被告）…」文字，除條款文字『
    五』層墨跡明顯較深，顯遭人塗改外，復未經兩造於文字上
    加蓋印章，以示兩造同意修改之情，此明顯與常情不符。又
    倘該字係『五』層，則於同條後段竟有「若面積超出則甲方
    補足或讓出第六層於乙方」之約定，亦明顯前後文字內容相
    互矛盾。基上，原告主張系爭B 棟6 樓房屋依約應由原告分
    得等語，乃為可採。
七、按無法律上之原因而受利益，致他人受損害者，應返還其利
    益。民法第179 條前段定有明文。依系爭合建契約及系爭補
    充條款約定，B 棟六樓應分歸原告所有，而非分歸被告府中
    公司，則被告府中公司係無法律上原因，受有B 棟六樓房屋
    及所坐落基地所有權之不當得利，惟被告府中公司將B 棟六
    樓房屋連同基地出售予善意第三人甲○○○，並於83年間移
    轉登記完畢，有該戶之土地及建物謄本可稽，復經證人甲○○○到庭證述屬實，有本院96年7 月10日言詞辯論筆錄足憑
    （見本院第三宗卷第6 至8 頁），依民法第181 條：「不當
    得利之受領人，除返還其所受之利益外，如本於該利益更有
    所取得者，並應返還。但依其利益之性質或其他情形不能返
    還者，應償還其價額。」，因B 棟六樓房地所有權已由甲○○○善意取得，被告府中公司已不能返還系爭B 棟六樓房地
    所有權，依上揭規定，應償還其價額。證人甲○○○於本院
    證述其已不復記憶當初究竟係以多少金額向被告府中公司購
    買B 棟六樓房地（見本院同上期日言詞辯論筆錄），經原告
    送請敏達不動產估價師事務所鑑定系爭B 棟六樓房地之價值
    ，鑑定結果B 棟六樓房地（現門牌號碼為台北縣中和市○○
    街58號6 樓及其基地）於83年間之總價為6,590,000 元，此
    有敏達不動產估價師事務所檢送之不動產估價報告書1 份可
    稽（置於卷外），原告請求不當得利價額600 萬元，堪可憑
    採。而受有上開不當得利者係被告府中公司，有建物登記謄
    本可稽，原告並未舉證證明被告丁○○受有何不當得利，故
    原告對被告丁○○之該部分請求，亦非正當。原告雖得請求
    被告府中公司請求返還不當得利價額600 萬元，其既僅請求
    被告府中公司給付300 萬元，於法自無不許，應予准許。
八、綜上，原告基於不完全給付、不當得利法律關係，請求被告
    府中公司給付5,393,458 元（即2,393,458 ＋3,000,000）
    ，及自起訴狀繕本送達翌日即95年10月3 日起至清償日止，
    按年息5%計算之法定遲延利息部分之請求，為有理由，應予
    准許，逾此範圍之請求，即非正當，應予駁回。
九、原告及被告府中公司均陳明願供擔保，聲請宣告假執行或免
    為假執行，經核原告勝訴部分，合於法律規定，爰分別酌定
    相當之擔保金額宣告之。至於原告敗訴部分，其假執行之聲
    請，失所依據，併駁回之。
十、本件事證已臻明確，兩造其餘主張陳述、攻擊防禦方法及所
    提之證據，經審酌後認於本判決結果不生影響，爰不一一論
    述，附此敘明。
十一、結論：原告之訴為一部有理由，一部無理由，依民事訴訟
      法第79條、第390 條第2 項、第392條，判決如主文。
中　　華　　民　　國　　96　　年　　9 　　月　　6 　　日
                  民事第一庭    法　官　陳翠琪
以上正本係照原本作成
如對本判決上訴，須於判決送達後20日內向本院提出上訴狀
中　　華　　民　　國　　96　　年　　9 　　月　　7 　　日
                                書記官　李瑞芝
